ACORDAO-COMPLETO-2409588

ACÓRDÃO 12094/2020 ATA 38/2020 - PRIMEIRA CÂMARA

VISTOS, relatados e discutidos estes autos de tomada de contas especial instaurada pelo Fundo Nacional de Saúde/Ministério da Saúde (FNS/MS) , em desfavor da Drogaria Pinha Ltda.- ME e de seus sócios/administradores Srs. Oberdan Heringer Gonçalves e Raffael Madeira Comerio, em razão de dano ao erário causado no âmbito do Programa Farmácia Popular do Brasil - Aqui Tem Farmácia Popular (PFPB) ,
ACORDAM os Ministros do Tribunal de Contas da União, reunidos em sessão de 1ª Câmara, ante as razões expostas pelo Relator, em:
9.1. considerar revéis os responsáveis Drogaria Pinha Ltda.- ME,  Oberdan Heringer Gonçalves e Raffael Madeira Comerio, com fundamento no art. 12, § 3º, da Lei 8.443/1992, c/c o art. 202, § 8º, do RITCU;
9.2. julgar irregulares as contas dos responsáveis, Drogaria Pinha Ltda.- ME e seus sócios/administradores Oberdan Heringer Gonçalves e Raffael Madeira Comerio, com fundamento nos arts. 1º, inciso I, 16, inciso III, alíneas "b" e "c", e § 2º, 19, caput, e 23, inciso III, da Lei 8.443/1992, c/c os arts. 1º, inciso I, 209, incisos II e III, e § 5º, 210 e 214, inciso III, do Regimento Interno do TCU, e condená-los solidariamente ao pagamento das importâncias a seguir especificadas, com a fixação do prazo de 15 (quinze) dias para que comprovem, perante este Tribunal (art. 214, inciso III, alínea "a", do Regimento Interno do TCU) , o recolhimento das dívidas aos cofres do Fundo Nacional de Saúde, atualizadas monetariamente e acrescidas de juros de mora, calculados a partir das datas indicadas até a data do efetivo recolhimento, na forma da legislação em vigor:
9.2.1. Drogaria Pinha Ltda. - ME e Raffael Madeira Comerio, solidariamente pelas quantias a seguir:
	DATA DA OCORRÊNCIA
	VALOR ORIGINAL
 (R$) 

	14/03/2013
	4.120,87

	14/03/2013
	1.389,96

	14/03/2013
	51,18

	14/03/2013
	40,38

	14/03/2013
	40,36

	08/04/2013
	3.387,73

	08/04/2013
	36,00

	08/04/2013
	26,58

	16/04/2013
	1.148,58

	16/04/2013
	26,92

	31/05/2013
	576,72

	31/05/2013
	2.605,15

	31/05/2013
	14,40

	31/05/2013
	26,58

	31/05/2013
	26,92

	04/06/2013
	3.012,55

	04/06/2013
	630,99

	04/06/2013
	2,40

	04/06/2013
	26,92

	04/06/2013
	23,38

	01/07/2013
	592,11

	01/07/2013
	13,46

	02/07/2013
	2,40

	02/07/2013
	3.021,53

	02/07/2013
	23,38

	25/07/2013
	2.967,01

	25/07/2013
	443,88

	25/07/2013
	11,38

	25/07/2013
	13,46

	25/07/2013
	4,80

	30/08/2013
	404,19

	30/08/2013
	4.061,83

	30/08/2013
	13,46

	30/08/2013
	2,40

	30/08/2013
	11,38

	01/10/2013
	3.602,30

	01/10/2013
	11,38

	02/10/2013
	444,69

	02/10/2013
	13,46

	12/11/2013
	443,88

	12/11/2013
	3.282,47

	12/11/2013
	13,46

	12/11/2013
	11,38

	06/12/2013
	3.384,66

	06/12/2013
	568,62

	06/12/2013
	13,46

	06/12/2013
	2,40

	06/12/2013
	11,38

	30/12/2013
	3.390,08

	30/12/2013
	22,76

	30/12/2013
	13,46

	30/12/2013
	542,70

	07/02/2014
	3.249,72

	28/02/2014
	653,67

	28/02/2014
	1.686,42

	28/02/2014
	3.810,44

	28/02/2014
	13,46

	28/02/2014
	13,46

	28/02/2014
	10,20

	28/02/2014
	11,38

	16/04/2014
	1.367,43

	16/04/2014
	712,80

	16/04/2014
	2,40

	16/04/2014
	11,38

	12/05/2014
	999,58

	12/05/2014
	356,40

	30/05/2014
	178,20

	30/05/2014
	496,79

	07/07/2014
	4.088,53

	07/07/2014
	767,88

	07/07/2014
	27,57

	07/07/2014
	24,03

	31/07/2014
	5.116,91

	31/07/2014
	42,57

	01/08/2014
	1.132,65

	01/09/2014
	6.696,75

	01/09/2014
	23,98

	09/09/2014
	1.472,58

	01/10/2014
	4.962,95

	01/10/2014
	39,57

	02/10/2014
	1.385,64

	02/10/2014
	23,40

	03/11/2014
	5.795,97

	03/11/2014
	1.335,96

	03/11/2014
	126,16

	28/11/2014
	5.550,99

	28/11/2014
	9,72

	28/11/2014
	109,09

	28/11/2014
	1.647,00

	14/01/2015
	5.743,99

	14/01/2015
	1.714,77

	14/01/2015
	21,58

	09/02/2015
	5.060,46

	09/02/2015
	1.658,07

	09/02/2015
	9,60

9.2.2. Drogaria Pinha Ltda. - ME, Raffael Madeira Comerio e Oberdan Heringer Gonçalves solidariamente pelas quantias a seguir:
	DATA DA OCORRÊNCIA
	VALOR ORIGINAL
 (R$) 

	03/03/2015
	4.583,40

	03/03/2015
	1.485,54

	02/04/2015
	3.571,51

	02/04/2015
	1.235,52

	02/04/2015
	14,40

	05/05/2015
	952,56

	05/05/2015
	2.665,55

	12/06/2015
	3.409,20

	15/06/2015
	1.179,09

	03/07/2015
	1.343,52

	03/07/2015
	2.273,70

	03/07/2015
	14,40

	05/08/2015
	3.177,00

	05/08/2015
	169,80

	06/08/2015
	1.589,76

	31/08/2015
	404,19

	31/08/2015
	543,30

9.3. aplicar aos responsáveis Drogaria Pinha Ltda.- ME, Raffael Madeira Comerio e Oberdan Heringer Gonçalves, a multa prevista no art. 57 da Lei 8.443/1992 c/c o art. 267, do Regimento Interno do TCU, nos valores individuais de R$ 20.000,00 (vinte mil reais) , R$ 20.000,00 (vinte mil reais) e R$ 5.000,00 (cinco mil reais) , respectivamente, com a fixação do prazo de 15 (quinze) dias, a partir das notificações, para que comprovem, perante este Tribunal (art. 214, inciso III, alínea "a", do Regimento Interno do TCU) , o recolhimento das dívidas aos cofres do Tesouro Nacional, atualizadas monetariamente desde a data deste acórdão até a do efetivo recolhimento, se forem pagas após o vencimento, na forma da legislação em vigor;
9.4. autorizar, desde logo, nos termos do art. 28, inciso II, da Lei 8.443/1992, a cobrança judicial das dívidas, caso não atendidas a notificações, e
9.5. encaminhar cópia deste acórdão à Procuradoria da República no Estado do Espírito Santo, nos termos do art. 16, § 3º, da Lei 8.443/1992, c/c o § 7º do art. 209 do Regimento Interno do TCU, para adoção das medidas cabíveis.

Tomada de contas especial instaurada pelo Fundo Nacional de Saúde/Ministério da Saúde (FNS/MS) em razão de dano ao erário causado no âmbito do Programa Farmácia Popular do Brasil  Aqui Tem Farmácia Popular (PFPB)

Primeira Câmara

Fundo Nacional de Saúde - MS.

3. Responsáveis: Drogaria Pinha Ltda. - Me (31.687.817/0001-03); Oberdan Heringer Gonçalves (XXX.809.337-XX); Raffael Madeira Comerio (XXX.256.737-XX).

13.1. Ministros presentes: Walton Alencar Rodrigues (Presidente), Benjamin Zymler, Bruno Dantas e Vital do Rêgo.
13.2. Ministros-Substitutos presentes: Augusto Sherman Cavalcanti (Relator) e Weder de Oliveira.

AUGUSTO SHERMAN

Adoto como parte deste relatório a instrução constante da peça 57, produzida por Auditor Federal de Controle Externo lotado na SecexTCE, e com a qual se manifestaram de acordo os dirigentes daquela unidade (peças 58/59) :
"INTRODUÇÃO
Cuidam os autos de tomada de contas especial instaurada pelo Fundo Nacional de Saúde/Ministério da Saúde (FNS/MS) , em desfavor da Drogaria Pinha Ltda.- ME (CNPJ 31.687.817/0001-03) , solidariamente com os Srs. Oberdan Heringer Gonçalves (CPF XXX.809.337-XX) , e Raffael Madeira Comerio (CPF XXX.256.737-XX) , em razão do dano ao erário causado por fraude/desvio na gestão de programas sociais, dos recursos do Sistema Único de Saúde (SUS) no âmbito do Programa Farmácia Popular do Brasil - Aqui Tem Farmácia Popular (PFPB) , na Drogaria Pinha Ltda.- ME localizada na Rua Monsenhor Pedrinha, 1118 - Centro, no município de Linhares/ES nos exercícios de 2013 a 2015. 
HISTÓRICO 
	Em 14/12/2017, com fundamento na IN/TCU 71/2012, alterada pela IN/TCU 76/2016 e DN/TCU 155/2016, o Diretor-Executivo do Fundo Nacional de Saúde autorizou a instauração de Tomada de Contas Especial, em razão de auditoria do Sistema Nacional de Auditoria do SUS - Denasus que constatou a aplicação irregular dos recursos do SUS pela Drogaria Pinha Ltda., conforme apontado no Relatório de Auditoria 16499/MS/SGEP/Denasus, de 21/10/2016 (peça 6) . 
	A auditoria do Denasus teve como objetivo cumprir as diretrizes definidas como eixo prioritário do Planejamento do Departamento Nacional de Auditoria do Sistema Único de Saúde/Denasus, e à demanda do Departamento de Assistência Farmacêutica e Insumos Estratégicos - DAF/SCTIE/MS, para avaliar a execução do Programa Farmácia Popular do Brasil - PFPB, em atendimento à solicitação do Departamento de Polícia Federal - Superintendência Regional no Espírito Santo, por parte da Drogaria Pinha Ltda. - ME bem como o estabelecido na Portaria 111/GM/MS, de 28/1/2016 (peça 2, p. 3, e anexos (peças 3, 4 e 5) .
	A adesão da Drogaria Pinha Ltda.- ME ao Programa Farmácia Popular do Brasil ocorreu em 20/8/2010 e o seu bloqueio, em 8/7/2015 (peça 2, p. 3) .
	Comprova-se que foi dada oportunidade de defesa aos responsáveis, em obediência aos princípios constitucionais que asseguram o direito ao contraditório e à ampla defesa, tanto no curso da auditoria como após a conclusão do relatório e da instauração da tomada de contas especial. Tendo em vista os avisos de recebimento (peças 13, 15, 17, 21, 23, e 25) , os ofícios que constam dos autos 323, 324, 361, 403 e 404 (peças 12, 14, 16, e 19) , e a listagem das notificações emitidas (peça 20, 22, e 24) , sem que tenha havido manifestação dos responsáveis ou comprovação do recolhimento do montante devido aos cofres público, o tomador de contas especial considerou subsistente o motivo que legitimou a instauração da tomada de contas especial (peça 31, p. 7) .
	A Secretaria de Controle Interno do Ministério da Transparência e Controladoria-Geral da União emitiu o relatório de auditoria 679/2018 (peça 32) , em concordância com o relatório do tomador de contas. Em atendimento ao disposto nas alíneas 'a' do inciso II do art. 10 da Instrução Normativa/TCU 71/2012, registrou-se que as medidas adotadas em relação à apuração dos fatos foram adequadas, exceto quanto à demora para instauração da tomada de contas especial. Quanto ao previsto na alínea 'b' do mesmo inciso II, considerou-se que as normas para instauração e desenvolvimento da tomada de contas especial foram cumpridas (peça 32, p. 2) .
	Com base no certificado 679/2018, e parecer de auditoria, o dirigente do órgão de controle interno concluiu pela irregularidade das presentes contas (peças 33 e 34) .
	Em 4/9/2018, o Ministro de Estado da Saúde declarou ter tomado conhecimento das conclusões contidas no relatório e certificado de auditoria, bem como no parecer da Secretaria Federal de Controle Interno da Controladoria-Geral da União da Presidência da República, manifestando-se pela irregularidade das contas e determinando o encaminhamento do processo ao Tribunal de Contas da União, sendo registrada no sistema e - TCE sob número 894/2017 (peça 35) .
Autuada no TCU em 23/10/2018, foi realizada Instrução Preliminar com proposta de citação (peça 36) da empresa Drogaria Pinha Ltda. - ME (CNPJ 31.687.817/0001-03) , do Sr. Oberdan Heringer Gonçalves (CPF XXX.809.337-XX) e do Sr. Raffael Madeira Comerio (CPF XXX.256.737-XX) , proposta essa que obteve parecer favorável da Subunidade (peça 37) e da Unidade (peça 38) . 
Os responsáveis foram citados por meio dos ofícios:
empresa Drogaria Pinha Ltda. - ME: 0356/2019 (peça 42) e 2387/2019 (peça 52) , tendo tomado ciência no dia 21/5/2019, conforme atesta o AR constante da peça 55; 
Sr. Oberdan Heringer Gonçalves: 0357/2019 (peça 43) , tendo tomado ciência no dia 11/7/2019, conforme atesta o AR constante da peça 45;
Sr. Raffael Madeira Comerio: 0358/2019 (peça 44) e 2389/2019 (peça 53) , tendo tomado ciência no dia 12/2/2019, conforme atesta o AR constante da peça 46.
Apesar de os responsáveis terem sido devidamente citados, não atenderam à citação e não se manifestaram quanto às irregularidades verificadas.
No dia 12/7/2019, foi juntado despacho de conclusão das comunicações processuais, informando que as providencias inerentes às comunicações processuais foram concluídas com validade da ciência dos responsáveis (peça 55) .
ANÁLISE DOS PRESSUPOSTOS DE PROCEDIBILIDADE DA IN/TCU 71/2012
Prejuízo ao Contraditório e Ampla Defesa
Verifica-se que não houve o transcurso de mais de dez anos desde o fato gerador sem que tenha havido a notificação do responsável pela autoridade administrativa federal competente (art. 6º, inciso II, c/c art. 19 da IN/TCU 71/2012, modificada pela IN/TCU 76/2016) , uma vez que as despesas impugnadas referem-se ao período de 14/3/2013 a 31/8/2015 (peça 31, p. 2-5) e os responsáveis foram notificados sobre as irregularidades pela autoridade administrativa competente em 6/9/2016, ao receberem os Ofícios 323/2016, e 324/2016 quando foi encaminhada cópia do relatório de auditoria para apresentação de defesa (peças 12 e 14) . Os ofícios 403/2016 e 404/2016 encaminhados com cópia do Relatório Final de Auditoria não constam a data do recebimento pelos responsáveis (peças 18 e 19) . Em 16/3/2017, foi recebido o ofício 3029, pelo Sr. Raffael Madeira Comeria e o 3030, foi recebido pelo Sr. Oberdan Heringer Gonçalves em 23/3/2017. Já o Ofício 3031, encaminhado a Entidade Privada informando sobre a tomada de contas especial e inclusão no CADIN, foi devolvido pelo motivo 'Ausente'. Tendo retornado o ofício, publicou-se Edital 132, de 5/5/2017, publicado no DOU de 8/5/2017 (peça 26) .
Valor de Constituição da TCE
Verifica-se que o valor atualizado do débito apurado (sem juros) em 1/1/2017 é de R$ 171.212,87 portanto superior ao limite mínimo de R$ 100.000,00, na forma estabelecida conforme os arts. 6º, inciso I, e 19 da IN/TCU 71/2012, modificada pela IN/TCU 76/2016 (peça 36) .
VERIFICAÇÃO DA EXISTÊNCIA DE OUTROS DÉBITOS
31. Em atenção ao comando contido no item 9.4 do Acórdão 1772/2017-TCU-Plenário, de relatoria do Exmo. Ministro-Substituto Augusto Sherman Cavalcanti, e em atendimento ao disposto no art. 6º, § 1º, da Instrução Normativa TCU 71/2012, informa-se que não foi constatada a existência de outros débitos imputáveis aos responsáveis arrolados nestes autos em demais processos em tramitação no Tribunal.
EXAME TÉCNICO
O Programa Farmácia Popular do Brasil - Aqui Tem Farmácia Popular (PFPB) foi instituído pela Lei 10.858, de 13/4/2004, regulamentado pelo Decreto 5.090, de 20/5/2004, para cumprir uma das principais diretrizes da Política Nacional de Assistência Farmacêutica: dar à população o acesso a medicamentos considerados essenciais, utilizando ou não o SUS.  
As farmácias e drogarias que participam do Programa Farmácia Popular do Brasil estão sujeitas à legislação que regulamenta a matéria, notadamente a Lei 10.858, de 13/4/2004, o Decreto 5.090, de 20/5/2004, e diversas portarias do Ministério da Saúde. No caso presente, cita-se a Portaria 971/GM/MS, 15/5/2012, que veio a ser revogada pela Portaria 111/GM/MS, de 28/12/2016. Registra-se que as normas do Gabinete do Ministro da Saúde, que haviam sido publicadas no período de 1990 até 28 de setembro de 2017, foram consolidadas em seis Portarias de Consolidação (PRC) . Dessa forma, a Portaria 111/2016 foi revogada e teve seu texto consolidado na Portaria de Consolidação 5, de 28/9/2017, Seção III, Anexo LXXVII, que passou a regulamentar o Programa Farmácia Popular a partir desta data.
A auditoria realizada pelo Denasus na Drogaria Pinha Ltda. - ME  (CNPJ 31.687.817/0001-03) , localizada à Rua Monsenhor Pedrinha, 1118- Centro, no município de Linhares/SP,  deu origem ao Relatório de Auditoria 16499/MS/SGEP/DENASUS (peças 2, e anexos 3, 4 e 5) , cujas conclusões embasaram o desenvolvimento da tomada de contas especial e o levantamento do débito, conforme apresentado no relatório do tomador de contas especial (peça 31, p.  1-9) .
Foram apontadas no Relatório de Auditoria 16499/MS/SGEP/DENASUS ocorrências relacionadas a:
a) falta de apresentação de notas fiscais comprovando as aquisições dos medicamentos dispensados pelo PFPB, no valor histórico de R$ 140.078,89, em afronta ao §2º e §3º do art. 23, art. 39 e inciso I do art. 40 da Portaria GM/MS nº 971/2012.  Evidência: constatações 447006, 447007 e 447009 (peça 31, p.2-5) ;
b) registro de dispensação de medicamentos em nome de pessoas falecidas, no valor histórico de R$ 242,70, infringindo os arts. 21 e 23, e inciso I do art. 40 da Portaria GM/MS nº 971/2012. Evidência: constatação 447011 (peça 31, p. 2-5) ;
c) falta de apresentação de cupons vinculados e respectivas prescrições médicas, no valor histórico de R$ 1.026,73, contrariando o art. 22, §1º do art. 23 e § 3º do art. 28, da Portaria GM/MS nº 971/2012. Evidência: constatação 447010 (peça 31, p. 2-5) .
Diante das irregularidades mencionadas no relatório do Denasus, e invocando o § 1°, artigo 43, e artigo 40 da Portaria MS 111 de 28/1/2016; e a Súmula-TCU 286, foi responsabilizada a empresa Drogaria Pinha Ltda. - ME (CNPJ 31.687.817/0001-03) , solidariamente aos Representantes legais, Srs. Oberdan Heringer Gonçalves (CPF XXX.809.337-XX) e Raffael Madeira Comerio (CPF XXX.256.737-XX) , conforme matriz de responsabilização e relatório do tomador de contas (peça 28 e peça 31, p. 7) .
Em pesquisa à base de dados de Acórdãos do TCU, foram localizados três processos julgados referentes ao Programa Farmácia Popular do Brasil que já tiveram acórdãos publicados até a presente data, os TCs Processo 002.874/2014-8, 03.274/2013-6 e Processo 030.027/2017-9. Em todos esses processos foi considerada a responsabilização solidária do representante legal e da empresa, não se vislumbrando motivo para entendimento diverso. Em raciocínio convergente, embora não se veja de pronto no arcabouço jurídico estabelecida para o Programa Farmácia Popular do Brasil condições inequívocas para o enquadramento in totum na Súmula TCU 286, quando a pessoa jurídica de direito privado responde solidariamente com seus administradores pelos danos causados ao erário na aplicação desses recursos, entende-se cabível invocar aquele entendimento considerando uma situação fática e continuada, amparada em seguidas portarias e concertações com as farmácias participantes, caracterizando uma ação pública, com recursos públicos a elas transferidos.
Em recente julgado (Acórdão 5259/2018-TCU-1ª Câmara, relator Ministro Vital do Rêgo, proferido no TC Processo 030.027/2017-9) , os posicionamentos da unidade técnica, do Ministério Público Junto ao TCU e do Relator foram uníssonos por considerar o caráter convenial conferido às avenças firmadas com farmácias e drogarias privadas pelo Programa Farmácia Popular do Brasil, o que corrobora a citação da pessoa jurídica em solidariedade com a pessoa física dos seus administradores. Cita-se trecho do Voto condutor do referido Acórdão:
Com relação à matéria de fato, como bem ressaltou o MPTCU, a norma que instituiu o PFPB (art. 2º, inciso II, da Portaria 184/2011, sucedido pelo art. 2º, inciso II, Portaria 111/2016) atribuiu ao programa, expressamente, a natureza de convênio, por meio do qual é outorgado ao particular (farmácia ou drogaria integrante da rede privada) a gestão de recursos públicos. Assim, ao assumir voluntariamente o múnus público de gestão de recursos do PFPB, o particular se submete à obrigação de prestar contas, conforme disposto no artigo 70, parágrafo único, da Constituição, e, eventual responsabilização em caso mau uso dos recursos geridos, consoante dispõe o artigo 71, inciso II, da CF/1988.
Nesse contexto, compartilho o entendimento do MPTCU, no sentido de que, ao se considerar a gestão de recursos públicos no âmbito de uma pessoa jurídica de direito privado, as decisões das pessoas naturais administradoras dessa pessoa jurídica determinam a destinação a ser dada àqueles recursos públicos. Isso faz com que, além da pessoa jurídica, também seus administradores sejam obrigados, pessoalmente, a comprovar a regular aplicação dos recursos públicos submetidos às suas decisões, a exemplo do que deliberou esta Corte no Acórdão 8969/2016-TCU-Segunda Câmara (Rel. Min. Raimundo Carreiro) .
O débito calculado para as 112 ocorrências identificadas por descumprimento das normas vigentes à época foi atualizado em 12/12/2017 para o valor de R$ 589.651,18 (peça 6) , levando o tomador de contas a concluir pela responsabilização da empresa Farmácia Mila Fonseca Eireli - ME, solidariamente com a Sra. Mila Oyama Mascarenhas Fonseca Martins (CPF XXX.296.015-XX) . A inscrição em conta de responsabilidade, no SIAFI, foi efetuada mediante a Nota de Lançamento de Sistema 2017NS080198, de 12/12/2017 (peça 11) .
 Em razão das irregularidades apontadas encontrarem-se devidamente demonstradas no relatório da auditoria realizada pelo Denasus (peça 31) , foi citada a entidade Drogaria Pinha Ltda. - ME, solidariamente com os representantes legais à época das ocorrências, para apresentarem alegações de defesa e/ou recolherem o valor total do débito quantificado, conforme quadro a seguir, uma vez que as irregularidades ocorreram no período de gestão dos Srs. Oderban Heringer Gonçalves (CPF XXX.809.337-XX) e Raffael Madeira Comerio (CPF XXX.256.737-XX) (peça 31, p.2-5) :
	Irregularidades
	Data do Fato Gerador
	Valor (R$) 

	Dispensação de medicamentos em nome de pessoas falecidas
	14/03/2013
	40,36

	Falta de apresentação de notas fiscais contendo as aquisições de medicamentos e/ou correlatos dispensados pelo PFPB
	14/03/2013
	1.389,96

	Falta de apresentação de notas fiscais contendo as aquisições de medicamentos e/ou correlatos dispensados pelo PFPB
	14/03/2013
	4.120,87

	Não apresentação de cupons vinculados e prescrições médicas.
	14/03/2013
	51,18

	Não apresentação de cupons vinculados e prescrições médicas.
	14/03/2013
	40,38

	Dispensação de medicamentos em nome de pessoas falecidas.
	08/04/2013
	26,58

	Falta de apresentação de notas fiscais contendo as aquisições de medicamentos e/ou correlatos dispensados pelo PFPB
	08/04/2013
	3.387,73

	Não apresentação de cupons vinculados e prescrições médicas
	08/04/2013
	36,00

	Falta de apresentação de notas fiscais contendo as aquisições de medicamentos e/ou correlatos dispensados pelo PFPB
	16/04/2013
	1.148,58

	Não apresentação de cupons vinculados e prescrições médicas
	16/04/2013
	26,92

	Dispensação de medicamentos em nome de pessoas falecidas
	31/05/2013
	26,58

	Falta de apresentação de notas fiscais contendo as aquisições de medicamentos e/ou correlatos dispensados pelo PFPB
	31/05/2013
	2.605,15

	Falta de apresentação de notas fiscais contendo as aquisições de medicamentos e/ou correlatos dispensados pelo PFPB
	31/05/2013
	576,72

	Não apresentação de cupons vinculados e prescrições médicas
	31/05/2013
	14,40

	Não apresentação de cupons vinculados e prescrições médicas
	31/05/2013
	26,92

	Dispensação de medicamentos em nome de pessoas falecidas
	04/06/2013
	23,38

	Falta de apresentação de notas fiscais contendo as aquisições de medicamentos e/ou correlatos dispensados pelo PFPB
	04/06/2013
	3.021,53

	Falta de apresentação de notas fiscais contendo as aquisições de medicamentos e/ou correlatos dispensados pelo PFPB
	04/06/2013
	630,99

	Não apresentação de cupons vinculados e prescrições médicas
	04/06/2013
	2,40

	Não apresentação de cupons vinculados e prescrições médicas
	04/06/2013
	26,92

	Falta de apresentação de notas fiscais contendo as aquisições de medicamentos e/ou correlatos dispensados pelo PFPB
	01/07/2013
	592,11

	Não apresentação de cupons vinculados e prescrições médicas
	01/07/2013
	13,46

	Dispensação de medicamentos em nome de pessoas falecidas
	02/07/2013
	23,38

	Falta de apresentação de notas fiscais contendo as aquisições de medicamentos e/ou correlatos dispensados pelo PFPB
	02/07/2013
	3.021,53

	Não apresentação de cupons vinculados e prescrições médicas
	02/07/2013
	2,40

	Dispensação de medicamentos em nome de pessoas falecidas
	25/07/2013
	11,38

	Falta de apresentação de notas fiscais contendo as aquisições de medicamentos e/ou correlatos dispensados pelo PFPB
	25/07/2013
	2.967,01

	Falta de apresentação de notas fiscais contendo as aquisições de medicamentos e/ou correlatos dispensados pelo PFPB
	25/07/2013
	443,88

	Não apresentação de cupons vinculados e prescrições médicas
	25/07/2013
	4,80

	Não apresentação de cupons vinculados e prescrições médicas
	25/07/2013
	13,46

	Dispensação de medicamentos em nome de pessoas falecidas
	30/08/2013
	11,38

	Falta de apresentação de notas fiscais contendo as aquisições de medicamentos e/ou correlatos dispensados pelo PFPB
	30/08/2013
	4.061,83

	Falta de apresentação de notas fiscais contendo as aquisições de medicamentos e/ou correlatos dispensados pelo PFPB
	30/08/2013
	404,19

	Não apresentação de cupons vinculados e prescrições médicas
	30/08/2013
	13,46

	Não apresentação de cupons vinculados e prescrições médicas
	30/08/2013
	2,40

	Dispensação de medicamentos em nome de pessoas falecidas
	01/10/2013
	11,38

	Falta de apresentação de notas fiscais contendo as aquisições de medicamentos e/ou correlatos dispensados pelo PFPB
	01/10/2013
	3.602,30

	Falta de apresentação de notas fiscais contendo as aquisições de medicamentos e/ou correlatos dispensados pelo PFPB
	02/10/2013
	444,69

	Não apresentação de cupons vinculados e prescrições médicas
	02/10/2013
	13,46

	Dispensação de medicamentos em nome de pessoas falecidas
	12/11/2013
	11,38

	Falta de apresentação de notas fiscais contendo as aquisições de medicamentos e/ou correlatos dispensados pelo PFPB
	12/11/2013
	3.282,47

	Falta de apresentação de notas fiscais contendo as aquisições de medicamentos e/ou correlatos dispensados pelo PFPB
	12/11/2013
	443,88

	Não apresentação de cupons vinculados e prescrições médicas
	12/11/2013
	13,46

	Dispensação de medicamentos em nome de pessoas falecidas
	06/12/2013
	11,38

	Falta de apresentação de notas fiscais contendo as aquisições de medicamentos e/ou correlatos dispensados pelo PFPB
	06/12/2013
	3.384,66

	Falta de apresentação de notas fiscais contendo as aquisições de medicamentos e/ou correlatos dispensados pelo PFPB
	06/12/2013
	568,62

	Não apresentação de cupons vinculados e prescrições médicas
	06/12/2013
	13,46

	Não apresentação de cupons vinculados e prescrições médicas
	06/12/2013
	2,40

	Dispensação de medicamentos em nome de pessoas falecidas
	30/12/2013
	22,76

	Falta de apresentação de notas fiscais contendo as aquisições de medicamentos e/ou correlatos dispensados pelo PFPB
	30/12/2013
	3.390,08

	Falta de apresentação de notas fiscais contendo as aquisições de medicamentos e/ou correlatos dispensados pelo PFPB
	30/12/2013
	542,70

	Não apresentação de cupons vinculados e prescrições médica
	30/12/2014
	13,46

	Falta de apresentação de notas fiscais contendo as aquisições de medicamentos e/ou correlatos dispensados pelo PFPB
	07/02/2014
	3.249,72

	Dispensação de medicamentos em nome de pessoas falecidas
	28/02/2014
	11,38

	Falta de apresentação de notas fiscais contendo as aquisições de medicamentos e/ou correlatos dispensados pelo PFPB
	28/02/2014
	653,67

	Falta de apresentação de notas fiscais contendo as aquisições de medicamentos e/ou correlatos dispensados pelo PFPB
	28/02/2014
	1.686,42

	Falta de apresentação de notas fiscais contendo as aquisições de medicamentos e/ou correlatos dispensados pelo PFPB
	28/02/2014
	3.810,44

	Não apresentação de cupons vinculados e prescrições médicas
	28/02/2014
	13,46

	Não apresentação de cupons vinculados e prescrições médicas
	28/02/2014
	13,46

	Não apresentação de cupons vinculados e prescrições médicas
	28/02/2014
	10,20

	Dispensação de medicamentos em nome de pessoas falecidas
	16/04/2014
	11,38

	Falta de apresentação de notas fiscais contendo as aquisições de medicamentos e/ou correlatos dispensados pelo PFPB
	16/04/2014
	1.367,43

	Falta de apresentação de notas fiscais contendo as aquisições de medicamentos e/ou correlatos dispensados pelo PFPB
	16/04/2014
	712,80

	Não apresentação de cupons vinculados e prescrições médica
	16/04/2014
	2,40

	Falta de apresentação de notas fiscais contendo as aquisições de medicamentos e/ou correlatos dispensados pelo PFPB
	12/05/2014
	999,58

	Falta de apresentação de notas fiscais contendo as aquisições de medicamentos e/ou correlatos dispensados pelo PFPB
	12/05/2014
	356,40

	Falta de apresentação de notas fiscais contendo as aquisições de medicamentos e/ou correlatos dispensados pelo PFPB
	30/05/2014
	178,20

	Falta de apresentação de notas fiscais contendo as aquisições de medicamentos e/ou correlatos dispensados pelo PFPB
	30/05/2014
	496,79

	Falta de apresentação de notas fiscais contendo as aquisições de medicamentos e/ou correlatos dispensados pelo PFPB
	07/07/2014
	4.088,53

	Falta de apresentação de notas fiscais contendo as aquisições de medicamentos e/ou correlatos dispensados pelo PFPB
	07/07/2014
	767,88

	Não apresentação de cupons vinculados e prescrições médicas
	07/07/2014
	27,57

	Não apresentação de cupons vinculados e prescrições médicas
	07/07/2014
	24,03

	Falta de apresentação de notas fiscais contendo as aquisições de medicamentos e/ou correlatos dispensados pelo PFPB
	31/07/2014
	5.116,91

	Não apresentação de cupons vinculados e prescrições médicas
	31/07/2014
	42,57

	Falta de apresentação de notas fiscais contendo as aquisições de medicamentos e/ou correlatos dispensados pelo PFPB
	01/08/2014
	1.132,65

	Falta de apresentação de notas fiscais contendo as aquisições de medicamentos e/ou correlatos dispensados pelo PFPB
	01/09/2014
	6.696,75

	Não apresentação de cupons vinculados e prescrições médicas
	01/09/2014
	23,98

	Falta de apresentação de notas fiscais contendo as aquisições de medicamentos e/ou correlatos dispensados pelo PFPB
	09/09/2014
	1.472,58

	Falta de apresentação de notas fiscais contendo as aquisições de medicamentos e/ou correlatos dispensados pelo PFPB
	01/10/2014
	4.962,95

	Não apresentação de cupons vinculados e prescrições médicas
	01/10/2014
	39,57

	Falta de apresentação de notas fiscais contendo as aquisições de medicamentos e/ou correlatos dispensados pelo PFPB
	02/10/2014
	1.385,64

	Não apresentação de cupons vinculados e prescrições médicas
	02/10/2014
	23,40

	Falta de apresentação de notas fiscais contendo as aquisições de medicamentos e/ou correlatos dispensados pelo PFPB
	03/11/2014
	5.795,97

	Falta de apresentação de notas fiscais contendo as aquisições de medicamentos e/ou correlatos dispensados pelo PFPB
	03/11/2014
	1.335,96

	Não apresentação de cupons vinculados e prescrições médicas
	03/11/2014
	126,16

	Falta de apresentação de notas fiscais contendo as aquisições de medicamentos e/ou correlatos dispensados pelo PFPB
	28/11/2014
	5.550,99

	Falta de apresentação de notas fiscais contendo as aquisições de medicamentos e/ou correlatos dispensados pelo PFPB
	28/11/2014
	1.647,00

	Não apresentação de cupons vinculados e prescrições médicas
	28/11/2014
	109,09

	Não apresentação de cupons vinculados e prescrições médicas
	28/11/2014
	9,72

	Falta de apresentação de notas fiscais contendo as aquisições de medicamentos e/ou correlatos dispensados pelo PFPB
	14/01/2015
	1.714,77

	Falta de apresentação de notas fiscais contendo as aquisições de medicamentos e/ou correlatos dispensados pelo PFPB
	14/01/2015
	5.743,99

	Não apresentação de cupons vinculados e prescrições médicas
	14/01/2015
	21,58

	Falta de apresentação de notas fiscais contendo as aquisições de medicamentos e/ou correlatos dispensados pelo PFPB
	09/02/2015
	1.658,07

	Falta de apresentação de notas fiscais contendo as aquisições de medicamentos e/ou correlatos dispensados pelo PFPB
	09/02/2015
	5.060,46

	Não apresentação de cupons vinculados e prescrições médicas
	09/02/2015
	9,60

	Falta de apresentação de notas fiscais contendo as aquisições de medicamentos e/ou correlatos dispensados pelo PFPB
	03/03/2015
	4.583,40

	Falta de apresentação de notas fiscais contendo as aquisições de medicamentos e/ou correlatos dispensados pelo PFPB
	03/03/2015
	1.485,54

	Falta de apresentação de notas fiscais contendo as aquisições de medicamentos e/ou correlatos dispensados pelo PFPB
	02/04/2015
	3.571,51

	Falta de apresentação de notas fiscais contendo as aquisições de medicamentos e/ou correlatos dispensados pelo PFPB
	02/04/2015
	1.235,52

	Não apresentação de cupons vinculados e prescrições médicas
	02/04/2015
	14,40

	Falta de apresentação de notas fiscais contendo as aquisições de medicamentos e/ou correlatos dispensados pelo PFPB
	05/05/2015
	952,56

	Falta de apresentação de notas fiscais contendo as aquisições de medicamentos e/ou correlatos dispensados pelo PFPB
	05/05/2015
	2.665,55

	Falta de apresentação de notas fiscais contendo as aquisições de medicamentos e/ou correlatos dispensados pelo PFPB
	12/06/2015
	3.409,20

	Falta de apresentação de notas fiscais contendo as aquisições de medicamentos e/ou correlatos dispensados pelo PFPB
	15/06/2015
	1.179,09

	Falta de apresentação de notas fiscais contendo as aquisições de medicamentos e/ou correlatos dispensados pelo PFPB
	03/07/2015
	2.273,70

	Falta de apresentação de notas fiscais contendo as aquisições de medicamentos e/ou correlatos dispensados pelo PFPB
	03/07/2015
	1.343,52

	Não apresentação de cupons vinculados e prescrições médicas
	03/07/2015
	14,40

	Falta de apresentação de notas fiscais contendo as aquisições de medicamentos e/ou correlatos dispensados pelo PFPB
	05/08/2015
	3.177,00

	Não apresentação de cupons vinculados e prescrições médicas
	05/08/2015
	169,80

	Falta de apresentação de notas fiscais contendo as aquisições de medicamentos e/ou correlatos dispensados pelo PFPB
	06/08/2015
	1.589,76

	Falta de apresentação de notas fiscais contendo as aquisições de medicamentos e/ou correlatos dispensados pelo PFPB
	31/08/2015
	404,19

	Falta de apresentação de notas fiscais contendo as aquisições de medicamentos e/ou correlatos dispensados pelo PFPB
	31/08/2015
	543,30

	TOTAL
		141.348,32

Citações
Em cumprimento ao Despacho do Secretário da Secex-TCE (peça 38) , foi promovida a citação dos responsáveis por meio dos ofícios:
empresa Drogaria Pinha Ltda. - ME: 0356/2019 (peça 42) e 2387/2019 (peça 52) , tendo tomado ciência no dia 21/5/2019, conforme atesta o AR constante da peça 55; 
Sr. Oberdan Heringer Gonçalves: 0357/2019 (peça 43) , tendo tomado ciência no dia 11/7/2019, conforme atesta o AR constante da peça 45;
Sr. Raffael Madeira Comerio: 0358/2019 (peça 44) e 2389/2019 (peça 53) , tendo tomado ciência no dia 12/2/2019, conforme atesta o AR constante da peça 46.
Em que pese o Sr. Oberdan Heringer Gonçalves ter sido citado, em solidariedade com a empresa Drogaria Pinha Ltda. e o Sr.  Raffael Madeira Comerio, pelos valores integrais relativos às irregularidades ocorridas entre 14/3/2013 e 31/8/2015, verifica-se no Contrato Social (peça 10) que seu ingresso na sociedade, bem como atribuição de poderes de administração, se deu apenas em 20/2/2015. Dessa forma, deverá ser excluída sua responsabilidade pelos débitos anteriores a essa data. 
Revelia dos responsáveis
Apesar de os responsáveis terem sido devidamente citados, não atenderam à citação e não se manifestaram quanto às irregularidades verificadas.
Transcorrido o prazo regimental fixado e mantendo-se inertes os aludidos responsáveis, impõe-se que sejam considerados revéis, dando-se prosseguimento ao processo, de acordo com o art. 12, § 3º, da Lei 8.443/1992.
Nos processos do TCU, a revelia não leva à presunção de que seriam verdadeiras todas as imputações levantadas contra os responsáveis, diferentemente do que ocorre no processo civil, em que a revelia do réu opera a presunção da verdade dos fatos narrados pelo autor. Dessa forma, a avaliação da responsabilidade do agente não pode prescindir da prova existente no processo ou para ele carreada.
Ao não apresentar defesa, os responsáveis deixaram de produzir prova da regularidade dos atos que praticaram, em afronta às normas que impõem a obrigação legal àqueles que gerem recursos públicos, sempre que demandados pelos órgãos de controle, apresentar os documentos que demonstrem a correta utilização das verbas públicas, a exemplo do contido no art. 93 do Decreto-Lei 200/67: 'Quem quer que utilize dinheiros públicos terá de justificar seu bom e regular emprego na conformidade das leis, regulamentos e normas emanadas das autoridades administrativas competentes.' 
Mesmo as alegações de defesa não sendo apresentadas, considerando o princípio da verdade real que rege esta Corte, procurou-se buscar, em eventuais manifestações dos responsáveis na fase interna desta Tomada de Contas Especial, se havia algum argumento que pudesse ser aproveitado a seu favor. 
Culpabilidade
No âmbito do TCU, é considerado de boa-fé o responsável que, embora tenha concorrido para o dano ao erário ou outra irregularidade, seguiu as normas pertinentes, os preceitos e os princípios do direito. A análise, portanto, é feita sob o ponto de vista objetivo, sem que seja necessária a comprovação de má-fé (dolo) , mas apenas da ausência de boa-fé objetiva (Acórdão 7936/2018-TCU-Segunda Câmara, rel. Min. Augusto Sherman) .
Dessa forma, não é possível atestar a boa-fé dos responsáveis, já que o dano decorreu justamente do descumprimento das normas e princípios do Programa Farmácia Popular do Brasil - PFPB. É possível afirmar que os responsáveis tinham consciência da ilicitude dos atos, haja vista terem assinado termo de adesão no qual requereram a habilitação nas condições estabelecidas pela Portaria que rege o Programa, da qual declararam expressamente estarem cientes de todo o conteúdo e exigências, as quais aceitaram e se comprometeram a cumprir.
Verificação do Prazo de Prescrição da Pretensão Punitiva
Observa-se não ter ocorrido a prescrição da pretensão punitiva por parte do TCU que, nos termos do entendimento firmado no Acórdão 1441/2016-TCU-Plenário (Rel. Ministro Benjamin Zymler) , subordina-se ao prazo geral de prescrição indicado no art. 205 do Código Civil, qual seja, dez anos contados a partir da data de ocorrência da irregularidade sancionada, nos termos do art. 189 do Código Civil. As irregularidades discutidas nesta TCE ocorreram nos exercícios de 2013 a 2015, bem como houve interrupção do prazo prescricional, em 18/12/2018, em função do ato que determinou as citações (peça 38) , portanto há menos de 10 anos, não restando caracterizada a prescrição da pretensão punitiva.
CONCLUSÃO
Diante da revelia da empresa Drogaria Pinha Ltda. - ME, do Sr. Oberdan Heringer Gonçalves e do Sr. Raffael Madeira Comerio, e inexistindo nos autos elementos que permitam concluir pela ocorrência de boa-fé ou de outros excludentes de culpabilidade em sua conduta, propõe-se que suas contas sejam julgadas irregulares e que os responsáveis sejam condenados em débito, bem como aplicada a multa prevista no art. 57 da Lei 8.443/1992.
PROPOSTA DE ENCAMINHAMENTO
Diante do exposto, submetem-se os autos à consideração superior, propondo:
considerar revéis, para todos os efeitos, a sociedade empresária Drogaria Pinha Ltda. - ME (CNPJ 31.687.817/0001-03) , o Sr. Oberdan Heringer Gonçalves (CPF XXX.809.337-XX) e o Sr.  Raffael Madeira Comerio (CPF XXX.256.737-XX) , dando-se prosseguimento ao processo, nos termos do art. 12, § 3º, da Lei 8.443/1992 c/c o art. 202, § 8º, do RI/TCU;
com fundamento nos arts. 1º, inciso I, 16, inciso III, alíneas 'b' e 'c' da Lei 8.443/1992 c/c os arts. 19 e 23, inciso III, da mesma Lei, e com arts. 1º, inciso I, 209, inciso IV, 210 e 214, inciso III, do Regimento Interno, que sejam julgadas irregulares as contas da sociedade empresária Drogaria Pinha Ltda. - ME (CNPJ 31.687.817/0001-03) , do Sr. Oberdan Heringer Gonçalves (CPF XXX.809.337-XX) e do Sr.  Raffael Madeira Comerio (CPF XXX.256.737-XX) , e condená-los, solidariamente, ao pagamento das quantias a seguir especificadas, com a fixação do prazo de quinze dias, a contar das notificações, para comprovarem, perante o Tribunal (art. 214, inciso III, alínea 'a', do Regimento Interno) , o recolhimento das dívidas aos cofres do Fundo Nacional de Saúde, atualizadas monetariamente e acrescidas dos juros de mora, calculados a partir das datas discriminadas, até a data dos recolhimentos, na forma prevista na legislação em vigor, abatendo-se, na oportunidade, os valores já ressarcidos:
Solidariedade: Drogaria Pinha Ltda. - ME e Raffael Madeira Comerio
	DATA DA OCORRÊNCIA
	VALOR ORIGINAL
 (R$) 
	D/C

	14/03/2013
	4120,87
	D

	14/03/2013
	1389,96
	D

	14/03/2013
	51,18
	D

	14/03/2013
	40,38
	D

	14/03/2013
	40,36
	D

	08/04/2013
	3387,73
	D

	08/04/2013
	36,00
	D

	08/04/2013
	26,58
	D

	16/04/2013
	1148,58
	D

	16/04/2013
	26,92
	D

	31/05/2013
	576,72
	D

	31/05/2013
	2605,15
	D

	31/05/2013
	14,40
	D

	31/05/2013
	26,58
	D

	31/05/2013
	26,92
	D

	04/06/2013
	3012,55
	D

	04/06/2013
	630,99
	D

	04/06/2013
	2,40
	D

	04/06/2013
	26,92
	D

	04/06/2013
	23,38
	D

	01/07/2013
	592,11
	D

	01/07/2013
	13,46
	D

	02/07/2013
	2,40
	D

	02/07/2013
	3021,53
	D

	02/07/2013
	23,38
	D

	25/07/2013
	2967,01
	D

	25/07/2013
	443,88
	D

	25/07/2013
	11,38
	D

	25/07/2013
	13,46
	D

	25/07/2013
	4,80
	D

	30/08/2013
	404,19
	D

	30/08/2013
	4061,83
	D

	30/08/2013
	13,46
	D

	30/08/2013
	2,40
	D

	30/08/2013
	11,38
	D

	01/10/2013
	3602,30
	D

	01/10/2013
	11,38
	D

	02/10/2013
	444,69
	D

	02/10/2013
	13,46
	D

	12/11/2013
	443,88
	D

	12/11/2013
	3282,47
	D

	12/11/2013
	13,46
	D

	12/11/2013
	11,38
	D

	06/12/2013
	3384,66
	D

	06/12/2013
	568,62
	D

	06/12/2013
	13,46
	D

	06/12/2013
	2,40
	D

	06/12/2013
	11,38
	D

	30/12/2013
	3390,08
	D

	30/12/2013
	22,76
	D

	30/12/2013
	13,46
	D

	30/12/2013
	542,70
	D

	07/02/2014
	3249,72
	D

	28/02/2014
	653,67
	D

	28/02/2014
	1686,42
	D

	28/02/2014
	3810,44
	D

	28/02/2014
	13,46
	D

	28/02/2014
	13,46
	D

	28/02/2014
	10,20
	D

	28/02/2014
	11,38
	D

	16/04/2014
	1367,43
	D

	16/04/2014
	712,80
	D

	16/04/2014
	2,40
	D

	16/04/2014
	11,38
	D

	12/05/2014
	999,58
	D

	12/05/2014
	356,40
	D

	30/05/2014
	178,20
	D

	30/05/2014
	496,79
	D

	07/07/2014
	4088,53
	D

	07/07/2014
	767,88
	D

	07/07/2014
	27,57
	D

	07/07/2014
	24,03
	D

	31/07/2014
	5116,91
	D

	31/07/2014
	42,57
	D

	01/08/2014
	1132,65
	D

	01/09/2014
	6696,75
	D

	01/09/2014
	23,98
	D

	09/09/2014
	1472,58
	D

	01/10/2014
	4962,95
	D

	01/10/2014
	39,57
	D

	02/10/2014
	1385,64
	D

	02/10/2014
	23,40
	D

	03/11/2014
	5795,97
	D

	03/11/2014
	1335,96
	D

	03/11/2014
	126,16
	D

	28/11/2014
	5550,99
	D

	28/11/2014
	9,72
	D

	28/11/2014
	109,09
	D

	28/11/2014
	1647,00
	D

	14/01/2015
	5743,99
	D

	14/01/2015
	1714,77
	D

	14/01/2015
	21,58
	D

	09/02/2015
	5060,46
	D

	09/02/2015
	1658,07
	D

	09/02/2015
	9,60
	D

Solidariedade: Drogaria Pinha Ltda. - ME, Raffael Madeira Comerio e Oberdan Heringer Gonçalves
	DATA DA OCORRÊNCIA
	VALOR ORIGINAL
 (R$) 
	D/C

	03/03/2015
	4583,40
	D

	03/03/2015
	1485,54
	D

	02/04/2015
	3571,51
	D

	02/04/2015
	1235,52
	D

	02/04/2015
	14,40
	D

	05/05/2015
	952,56
	D

	05/05/2015
	2665,55
	D

	12/06/2015
	3409,20
	D

	15/06/2015
	1179,09
	D

	03/07/2015
	1343,52
	D

	03/07/2015
	2273,70
	D

	03/07/2015
	14,40
	D

	05/08/2015
	3177,00
	D

	05/08/2015
	169,80
	D

	06/08/2015
	1589,76
	D

	31/08/2015
	404,19
	D

	31/08/2015
	543,30
	D

c) aplicar à sociedade empresária Drogaria Pinha Ltda. - ME (CNPJ 31.687.817/0001-03) , ao Sr. Oberdan Heringer Gonçalves, (CPF XXX.809.337-XX) , e ao Sr.  Raffael Madeira Comerio (CPF XXX.256.737-XX) , individualmente, a multa prevista no art. 57 da Lei 8.443/1992 c/c o art. 267 do Regimento Interno, com a fixação do prazo de quinze dias, a contar das notificações, para comprovarem, perante o Tribunal (art. 214, inciso III, alínea 'a', do Regimento Interno) , o recolhimento das dívidas aos cofres do Tesouro Nacional, atualizadas monetariamente desde a data do acórdão até a dos efetivos recolhimentos, se forem pagas após o vencimento, na forma da legislação em vigor;
d) autorizar, desde logo, nos termos do art. 28, inciso II, da Lei 8.443/1992, a cobrança judicial das dívidas, caso não atendidas as notificações;
e) autorizar, desde logo, com fundamento no art. 26, da Lei 8.443/1992 c/c o art. 217, do Regimento Interno do TCU, caso seja do interesse dos responsáveis, o parcelamento das dívidas em até 36 parcelas, incidindo, sobre cada uma, os encargos legais devidos, sem prejuízo de alertá-los de que, caso optem por essa forma de pagamento, a falta de comprovação do recolhimento de qualquer parcela implicará o vencimento antecipado do saldo devedor, nos termos do art. 26, parágrafo único, e 59, da Lei 8.443/1992 c/c o art. 217, § 2º, do Regimento Interno do TCU;
f) encaminhar cópia da deliberação ao Procurador-Chefe da Procuradoria da República no Espírito Santo, nos termos do § 3º do art. 16 da Lei 8.443/1992 c/c o § 7º do art. 209 do Regimento Interno do TCU, para adoção das medidas cabíveis; e comunicar-lhe que o relatório e o voto que a fundamentarem podem ser acessados por meio do endereço eletrônico www.tcu.gov.br/acordaos e que, caso haja interesse, o Tribunal pode enviar-lhe cópia desses documentos sem qualquer custo."
2.	O Ministério Público/TCU, neste feito representado pela Procuradora-Geral Cristina Machado da Costa e Silva, manifestou-se à peça 60 de acordo com as proposições da Secretaria.
	É o relatório.

não há.

Procuradora-Geral Cristina Machado da Costa e Silva.

TOMADA DE CONTAS ESPECIAL. FARMÁCIA POPULAR. FALTA DE APRESENTAÇÃO DE NOTAS FISCAIS COMPROVANDO AS AQUISIÇÕES DOS MEDICAMENTOS. REGISTRO DE DISPENSAÇÃO DE MEDICAMENTOS EM NOME DE PESSOAS FALECIDAS. FALTA DE APRESENTAÇÃO DE CUPONS VINCULADOS E RESPECTIVAS PRESCRIÇÕES MÉDICAS. CITAÇÃO SOLIDÁRIA DA UNIDADE FARMACÊUTICA E SEUS SÓCIOS. REVELIA. CONTAS IRREGULARES. DÉBITO E MULTA PROPORCIONAL.

TOMADA DE CONTAS ESPECIAL (TCE)

Secretaria de Controle Externo de Tomada de Contas Especial (SecexTCE).

Trata-se de tomada de contas especial instaurada pelo Fundo Nacional de Saúde/Ministério da Saúde (FNS/MS) , em desfavor da Drogaria Pinha Ltda.- ME e de seus sócios-administradores Srs. Oberdan Heringer Gonçalves e Raffael Madeira Comerio, em razão de dano ao erário causado no âmbito do Programa Farmácia Popular do Brasil - Aqui Tem Farmácia Popular (PFPB) , caracterizado pela não comprovação das despesas, por ausência de notas fiscais comprobatórias da aquisição de medicamentos, registros de dispensação de medicamentos em nome de pessoas falecidas, e da falta de apresentação de cupons vinculados e respectivas prescrições médicas.
2.	Regularmente citados, conforme demonstrado na instrução da Secretaria, e corroborado pelo pronunciamento do Ministério Público, os responsáveis deixaram transcorrer in albis o prazo para a produção de alegações de defesa ou recolhimento do débito imputado, razão pela qual se tornaram revéis, nos termos do art. 12, § 3º, da Lei 8.443/1992.
3.	Consoante exposto na instrução que integra o relatório precedente, ao não apresentar defesa deixaram de produzir prova da regularidade dos atos que praticaram em afronta às normas que impõem a obrigação legal àqueles que gerem recursos públicos, sempre que demandados pelos órgãos de controle, de apresentar os documentos que demonstrem a correta utilização das verbas públicas, a exemplo do contido no art. 93 do Decreto-Lei 200/67: "Quem quer que utilize dinheiros públicos terá de justificar seu bom e regular emprego na conformidade das leis, regulamentos e normas emanadas das autoridades administrativas competentes.". Reforço, a propósito, que a obrigatoriedade da comprovação das despesas por meio de documentos fiscais idôneos e outros elementos também está prevista na Portaria 111, de 28 de janeiro de 2016, regulatória da participação no programa.
4.	Corroboro o entendimento consignado na instrução, e em linha com precedentes julgados envolvendo o referido programa de farmácia popular, segundo o qual ao se considerar a gestão de recursos públicos no âmbito de uma pessoa jurídica de direito privado as decisões das pessoas naturais administradoras dessa pessoa jurídica determinam a destinação a ser dada àqueles recursos públicos, fazendo com que, além da pessoa jurídica, também seus administradores sejam obrigados, pessoalmente, a comprovar a regular aplicação dos recursos públicos submetidos às suas decisões, a exemplo do que deliberou esta Corte no Acórdão 8969/2016-TCU-Segunda Câmara, de relatoria do Ministro Raimundo Carreiro, notadamente, quando o programa em questão se reveste de caráter convenial, com múnus público atribuído por meio de portaria às farmácias engajadas e participantes.  
5.	Com efeito, a Portaria 111, de 28 de janeiro de 2016, dispôs que "Art. 5º No 'Aqui tem Farmácia Popular', a operacionalização do PFPB ocorrerá diretamente entre o Ministério da Saúde e a rede privada de farmácias e drogarias, mediante relação convenial regida pela Lei nº 8.666, de 21 de junho de 1993". (grifei) 
6.	Dessarte, estou de acordo com os pareceres coincidentes quanto ao mérito, no sentido do julgamento pela irregularidade das contas, com a condenação solidária ao recolhimento do débito, considerando a revelia e a não comprovação da boa e regular aplicação dos recursos.
7.	Aquiesço também com a proposta constantes dos pareceres de aplicação aos responsáveis da multa proporcional de que trata o art. 57 da Lei 8.443/1992, haja vista o disposto no art. 19, caput, da referida Lei.  
8.	Deixo de acolher a proposição de autorização para o recolhimento parcelado das dívidas, devendo-se aguardar, para tal deliberação deste Relator ou do Tribunal, que haja requerimento da responsável, uma vez que tal forma de recolhimento pode ser autorizada em qualquer fase do processo, desde que não remetido para cobrança executiva, nos termos do art. 217 do RI/TCU.
	Ante o exposto, acolhendo os pareceres da unidade técnica e do Ministério Público/TCU, com ajustes pertinentes, manifesto-me por que o Tribunal aprove o acórdão que ora submeto à deliberação deste Colegiado.
TCU, Sala das Sessões Ministro Luciano Brandão Alves de Souza, em 27 de outubro de 2020.
AUGUSTO SHERMAN CAVALCANTI 
Relator